【裁判字號】    97,台上,1564
【裁判日期】    970724
【裁判案由】    請求給付工程款
【裁判全文】
最高法院民事判決            九十七年度台上字第一五六四號
上  訴  人  華榮營造股份有限公司
法定代理人  乙○○
訴訟代理人  楊昌禧律師
被 上訴 人  京懋工業股份有限公司
法定代理人  甲○○
訴訟代理人  曾慶雲律師
上列當事人間請求給付工程款事件，上訴人對於中華民國九十六
年一月十日台灣高等法院高雄分院第二審判決（九十三年度上字
第八一號），提起上訴，本院判決如下：
    主  文
原判決除假執行部分外廢棄，發回台灣高等法院高雄分院。
    理  由
本件被上訴人之法定代理人已由李尚文變更為甲○○，有該公司
變更登記表可稽，茲據其具狀聲明承受訴訟，核無不合，應予准
許，先予敘明。
次查被上訴人主張：伊於民國九十年五月二十三日與上訴人簽訂
工程承攬合約書（下稱系爭合約書），由伊承攬上訴人向交通部
觀光局大鵬灣國家風景區管理處及空軍防砲警衛司令部所承包之
大鵬專案Ａ區第十一標工程所有瀝青混凝土工程（下稱系爭工程
），並約定按月估驗計價，依估驗金額實付百分之九十，其餘百
分之十保留款則俟業主驗收合格後無息退回。伊已依約施工，惟
因上訴人遭業主終止契約而未為驗收，計有九十年十一月份之保
留款新台幣（下同）三萬三千七百四十六元及九十一年一、二月
份之估驗款四百十一萬二千九百四十五元，共四百十四萬六千六
百九十一元，上訴人迄未給付等情，爰依系爭合約書之約定及承
攬之法律關係，求為命上訴人如數給付並自支付命令送達翌日起
加付法定遲延利息之判決（未繫屬本院者，不予贅述）。
上訴人則以：被上訴人於九十年十一月施作之部分，存有瀝青混
凝土粒徑過大、平整度不足、路面壓實不良及嚴重龜裂之瑕疵。
且九十一年一、二月施作之部分，亦有AC鋪築前地面未清掃乾淨
、粘層之噴灑未達標準及現場滾壓不實造成路面不平等缺失。依
系爭合約書第八條付款辦法之約定，自不得請求伊給付九十年十
一月份保留款及九十一年一、二月份估驗款。況被上訴人主張九
十一年一、二月施作之瀝青混凝土數量為六、五二Ｏ．Ｏ三噸，
並不實在。且依系爭合約書第八條第二項之約定，九十年十一月
份之保留款須附齊國稅局及稅捐處所出具之無欠稅證明後始得無
息退還。縱認伊應給付被上訴人九十年十一月份保留款及九十一
年一、二月份估驗款，然此部分施作之工程已經業主要求刨除重
作，依系爭合約書第十四條第二項之約定，被上訴人亦應賠償伊
刨除重作之損失九百九十二萬二千六百四十二元，而此賠償金額
與上開保留款及估驗款抵銷後，被上訴人已無何工程款可資請求
等語，資為抗辯。
原審將第一審就上開部分所為被上訴人敗訴之判決廢棄，改判命
上訴人給付被上訴人四百十四萬六千六百九十一元及其利息，係
以：被上訴人向上訴人承攬系爭工程，而於九十一年一、二月施
作之工程款及九十年十一月份之保留款三萬三千七百四十六元，
上訴人迄未給付或返還予被上訴人，為兩造所不爭執，自屬真實
。雖被上訴人於九十年十一月施作之工程，屢經監造人大夏建築
師事務所及業主督導小組發函通知改善後，仍有AC瀝青粒徑過大
、整密度不夠及路面平整性不足等瑕疵，或於業主召開之施工管
理檢討會中被指正需做平整度，會同勘驗路面壓實不良及龜裂處
，嚴重部分應刨除重作等項。又於九十一年一、二月所施作之六
、四號道路及保修廠停車場、C1圓環等粗級配鋪設部分，存有Ａ
Ｃ鋪築前地面未確實清掃乾淨、粘層之噴灑未達標準及現場滾壓
不實造成路面不平等缺失，迄未改善，且粘層噴灑密度未達標準
，依約須全部刨除重作，亦有大夏建築師事務所91鵬工字第K910
208之1號函可稽，並經證人徐秀仁證述在卷。但系爭工程嗣於九
十三年一月十五日既經業主全部驗收合格，前述瑕疵顯已改善符
合驗收標準。而上訴人所承攬之大鵬專案Ａ區第十一標工程因其
自九十一年三月六日起無故不進場施作，且進度落後達百分之三
四．九四一，固於同年四月間遭業主終止契約，然此非被上訴人
所得預料，且上訴人依系爭合約書第八條之約定，應就被上訴人
施作之工程估驗計價之責任，亦不因上訴人遭業主終止契約而得
免除。是以被上訴人於上訴人與業主間之契約終止前所施作之工
程，上訴人仍應估驗計價，並應將保留款返還予被上訴人。被上
訴人於九十一年一、二月施作之瀝青混凝土數量為六、五二Ｏ．
Ｏ三噸，金額共四百八十四萬零一百四十五元，加上九十年十一
月份保留款三萬三千七百四十六元，並扣除接續承攬之尚鼎營造
股份有限公司因修補被上訴人先前施作之瑕疵，而向業主請領之
工程款七十二萬七千二百元，被上訴人得請求之工程款合計為四
百十四萬六千六百九十一元。至上訴人為抵銷之抗辯，因業主終
止契約時並未要求上訴人就被上訴人施作有瑕疵部分予以拆除，
而無損害賠償債權可供抵銷，則上訴人之上開抗辯為無足採。綜
上所述，被上訴人依系爭合約書之約定及承攬之法律關係，請求
上訴人給付四百十四萬六千六百九十一元，及自支付命令送達翌
日（即九十一年十一月六日）起算之法定遲延利息，於法有據，
應予准許等詞，為其判斷之基礎。
惟查被上訴人所提用以證明其於九十一年一、二月施作之瀝青混
凝土數量為六、五二Ｏ．Ｏ三公噸之統一發票、估價單及送貨明
細單，上訴人於事實審一再辯稱：上開文件係被上訴人自行製作
，其中估價單上尚有非屬系爭工程之第一科大外語學院教學大樓
工程等工地，且送貨單亦未經伊簽收，可見係臨訟製作等語（一
審第二卷二八、二九頁及原審卷一一六頁、二Ｏ九頁正面）。而
上訴人此項抗辯，既與九十一年一、二月被上訴人施作數量究為
若干攸關，則原審未於判決理由項下說明其取捨意見，遽以前開
發票及證人吳美金所為之證詞，認定被上訴人於九十一年一、二
月施作之瀝青混凝土數量為六、五二Ｏ．Ｏ三公噸，自有判決不
備理由之違誤。又系爭合約書第八條第二項，約定估驗金額百分
之十保留款，除工程應經業主驗收合格外，尚須附齊國稅局及稅
捐處所出具之無欠稅證明後始得無息退還，且經上訴人執以為辯
。惟原審就此卻恝置不論，僅以系爭工程已經業主全部驗收合格
，即謂被上訴人得請求上訴人返還九十年十一月份保留款，同屬
判決不備理由。次查系爭合約書第十四條第二項，既約定貨品驗
收不合格時，如已澆鋪完，被上訴人須負責拆除及清潔完成，並
應全額賠償上訴人因而產生及增加之費用，則原審認定被上訴人
施作有瑕疵之部分，倘於業主終止契約時仍未改善，以致業主因
此部分工程須刨除重作，而自終止契約後結算之金額扣抵該部分
工程刨除重作之費用，依上約定，除前開業已扣除之修補被上訴
人施作瑕疵部分所花費用七十二萬七千二百元外，上訴人若尚有
工程款被扣抵，其是否不得以工程款被扣抵所受之損害與被上訴
人請求之金額扺銷，自有再推求之餘地。上訴論旨，指摘原判決
不當，求予廢棄，非無理由。末查被上訴人就其請求之法定遲延
利息，於第一審先主張自支付命令聲請狀繕本送達翌日起算，嗣
又謂自九十一年十一月二十六日準備書狀繕本送達翌日或九十一
年十二月十日起算，前後不一，而被上訴人究自何日起請求法定
遲延利息，則與第一審判決有無訴外裁判及被上訴人是否於原審
擴張應受判決事項之聲明攸關，案經發回，宜予釐清，附此敘明
。
據上論結，本件上訴為有理由。依民事訴訟法第四百七十七條第
一項、第四百七十八條第二項，判決如主文。
中    華    民    國  九十七  年    七    月  二十四  日
                      最高法院民事第四庭
                          審判長法官  許  朝  雄
                                法官  陳  淑  敏
                                法官  鄭  玉  山
                                法官  吳  麗  女
                                法官  黃  義  豐
      本件正本證明與原本無異
                                      書  記  官
中    華    民    國  九十七  年    八    月    七    日
                                                      Ｑ


司法院資訊處製作；財團法人民間司法改革基金會備份。
